臺灣高等法院民事判決　　　　　　　　　 93年度上字第615號
上　訴　人　元大京華證券股份有限公司
法定代理人　杜麗莊
訴訟代理人　邱文卿
　　　　　　蕭壬宏律師
被 上訴 人　甲○○
　　　　　　　　　　　　8號
訴訟代理人　周良貞律師
複 代理 人　楊家欣律師
上列當事人間請求損害賠償事件，上訴人對於中華民國93年5月
27日臺灣桃園地方法院91年度訴字第464號第一審判決提起上訴
，本院於94年9月8日言詞辯論終結，判決如下：
    主      文
原判決關於命上訴人給付及命上訴人負擔訴訟費用暨關於上訴人
假執行部分均廢棄。
上開廢棄部分，被上訴人在第一審之訴及假執行之聲請均駁回。
第二審訴訟費用由被上訴人負擔。
    事實及理由
一、被上訴人主張：原審被告張麗鸞受僱於上訴人元大京華證券
    股份有限公司（下稱元大證券）成功分公司，為該分公司之
    營業員，負責為客戶辦理股票買賣、交割等事宜。被上訴人
    係元大證券之客戶，為從事股票買賣而於上訴人及訴外人中
    央信託局桃園分局，分別設有證券存摺帳戶及存款帳戶。詎
    原審被告張麗鸞於任職之民國89年間，利用為被上訴人辦理
    融資手續而持有被上訴人印鑑之機會，未經被上訴人同意，
    於提款單上盜蓋被上訴人印鑑，陸續將被上訴人存款帳戶內
    存款盜領計新台幣（下同）2,030,209元；且未經被上訴人
    同意，陸續盜賣被上訴人於證券存摺帳戶內之股票，計有華
    新5,000股、聯電5,960股、茂矽1萬股、群益證1萬股、台積
    電1,000股、農林6,000股、交銀3,000股、宏電1,000股及華
    邦電713股，同時以上開同一方式，陸續將出售上開股票所
    得款項提領一空。致被上訴人亦受有喪失上開股票及如附表
    所示應受配股或受配現金股利之損害；上訴人為原審被告張
    麗鸞之僱用人，自應就其受僱人即原審被告張麗鸞利用上開
    執行職務盜賣及盜領被上訴人股票及存款之侵權行為負連帶
    賠償責認云云，為此依民法第184條及第188條之規定，求為
    判決：(一)上訴人與原審被告張麗鸞應連帶給付被上訴人
    2,030,209元，及其中315,448元自89年2月18日起、4萬元自
    89年3月25日起、52萬元自89年3月29日起、60萬元自89年4
    月6日起、41萬元自89年4月11日起、14萬元自89年5月10日
    起、4,761元自89年9月29日起，均至清償日止，按週年利率
    5％計算之利息。(二)上訴人與原審被告張麗鸞應連帶返還被
    上訴人如原判決附表股數合計欄所示之股票及14,074元，其
    中股票部分並應自91年5月1日起至清償日止，返還各該股票
    所生之配股及現金股利，14,074元應自91年5月1日起至清償
    日止，按週年利率5％計算之利息。(三)願供擔保，請准宣告
    假執行（原審為被上訴人勝訴之判決，原審同案被告張麗鸞
    並未聲明不服，僅上訴人不服上訴，而上訴人不服之理由係
    基於其個人關係之抗辯，本院審理結果，依以下之說明，認
    上訴人抗辯有理由，參照最高法院33年上字第4810號判例意
    旨，應認上訴人上訴效力不及於未上訴之原審被告張麗鸞，
    張麗鸞敗訴部分業已確定，不在本院審理範圍）。並聲明：
    上訴駁回。
二、上訴人則以：被上訴人既將印章、存摺交由原審被告張麗鸞
    ，顯係授權原審被告張麗鸞提領存款供週轉使用，原審被告
    張麗鸞應無盜領情事，且原審被告張麗鸞曾三次存款入被上
    訴人帳戶，足見其與被上訴人間極可能存有前揭資金往來之
    關係，再者股票交割買賣，上訴人於2日內即會製作對帳單
    ，並於15日內寄交客戶，倘原審被告張麗鸞盜賣被上訴人之
    股票，被上訴人如何能於長達4個月之時間毫未查覺或制止
    。原審被告張麗鸞於刑事案件之自白極可能係與被上訴人協
    議，為幫助被上訴人向上訴人為民事求償。又縱認原審被告
    張麗鸞有盜領被上訴人存款、盜賣股票之行為，亦因該行為
    非職務上之行為而上訴人選任監督張麗鸞執行職務並無過失
    ，毋庸負僱用人之連帶損害賠償責任。又被上訴人於89年2
    、3月間確將存摺、印章交予原審被告張麗鸞，縱被上訴人
    事後辯稱係為請原審被告張麗鸞代辦融資融券手續而為，亦
    應有辦妥後立即索回存摺之注意義務，因被上訴人疏未注意
    及此，而遭原審被告張麗鸞提領存款，且就其所主張未收到
    對帳單乙節，未及時向上訴人反應，致未及時察覺原審被告
    張麗鸞之盜賣股票行為，自屬有重大過失，請求減免上訴人
    之賠償責任等語，資為抗辯。並聲明：(一)原判決廢棄。(二)上
    開廢棄部分，被上訴人在第一審之訴及假執行之聲請均駁回
    。(三)第一、二審訴訟費用由被上訴人負擔。
三、被上訴人主張原審被告張麗鸞受僱於上訴人，為上訴人成功
    分公司之營業員，被上訴人係上訴人之客戶，為股票買賣而
    於上訴人及訴外人中央信託局桃園分局，分別設有證券存摺
    帳戶及存款帳戶，原審被告張麗鸞於任職期間，自被上訴人
    存款帳戶內陸續提領存款總計多筆；且將被上訴人證券存摺
    帳戶內之集保股票出賣，計有華新5,000股、聯電5,960股、
    茂矽1萬股、群益證1萬股、台積電1,000股、農林6,000股、
    交銀3,000股、宏電1,000股及華邦電713股，並將出售上開
    股票所得提領，上開提領款項之事實，為上訴人及原審被告
    張麗鸞所不爭執，復有被上訴人提出之銀行對帳單、證券存
    摺、銀行存款及取款憑條等影本各一份為證（原審卷(一)第31
    至34頁、第66至79頁），堪信為真實。
四、被上訴人基於侵權行為之法律關係，依據民法第184條、第
    188條第1項之規定，請求上訴人負連帶賠償責任，故本件應
    審酌者厥為：原審被告張麗鸞所為提領被上訴人款項及賣出
    被上訴人股票，是否職務上之行為？上訴人選任受僱人及監
    督其職務之執行是否有過失？茲析述如下：
（一）按民法第188條所定僱用人之連帶賠償責任，以受僱人因
      執行職務不法侵害他人之權利，始有其適用。倘係受僱人
      個人之犯罪行為而與執行職務無關，即與該條規定之要件
      不合，殊無因受僱人濫用職務或利用職務上之機會及與執
      行職務之時間或處所有密切關係之行為，其外觀在客觀上
      認與執行職務有關，不法侵害他人之權利，遽認僱用人應
      與該受僱人負連帶賠償責任（最高法院92年度台上字第
      485號判決意旨參照）。
（二）被上訴人主張原審被告張麗鸞盜領存款2,030,209元、盜
      賣如原判決附表所示之股票云云，經查：
   1、被上訴人設於中央信託局桃園分局之存款帳戶曾於89年2
      月17日提領存款315,448元，同年3月24日提領52萬元，繼
      於同年月27日存入48萬元，同年月28日提領52萬元，同年
      4月5日提領60萬元，同年4月10日提領50萬元、存入9萬元
      ，同年5月9日提領44萬元，繼於該日存入30萬元；又被上
      訴人證券存摺帳戶於原判決附表所示之股票陸續出賣，售
      得款項撥入存款帳戶後，於89年5月24日提領145萬元，同
      年5月26日提領25萬元，同年9月25日提領268,000元，同
      年9月28日提領108,000元；又被上訴人設於上訴人公司之
      證券存摺內之集保股票，自89年5月22日起，陸續賣出華
      新5,000股、聯電5,960股、茂矽1萬股、群益證1萬股、台
      積電1,000股、農林6,000股、交銀3,000股、宏電1,000股
      及華邦電713股等情，有被上訴人提出之中央信託局臨時
      對帳單及取款條、證券存摺等在卷可稽（原審卷一第31至
      34頁、第66至79頁），且為上訴人所不爭，堪信被上訴人
      於上開時間有股票售出及提領款項情事。
   2、原審被告張麗鸞於台灣桃園地方法院檢察署89年度偵字第
      18239號案件偵查中供稱：「（妳盜賣甲○○之股票，提
      示一覽表，有無正確？）均正確。」、「（有無盜刻甲○
      ○之印章把中央信託局裡的存款領出？）無，是我到她家
      辦融資時，順便用她的印章，先蓋在提領現金之單據上，
      我大概預蓋了2、3張」、「（提領款項，提示一覽表？）
      均正確，其中66萬及79萬元已包含在145萬元裡，日期是5
      月24日。」等語（偵查卷第64、65頁）；又於另案被訴為
      造文書案（原法院90年度訴字第364號）審理中供稱：「
      我被其他客戶倒，有負債，所以盜領甲○○的錢去補其他
      客戶委託我買股票之款項。」、「甲○○於89年2、3 月
      間辦理融資、融券，我到中壢中原路他家辦手續，當時多
      蓋了幾張空白取款憑條，日後就拿那些取款憑條提領錢」
      云云（上開刑事卷第28、29頁）。經原審向中央信託局函
      調被上訴人存款帳戶之存款、取款條送請法務部調查局鑑
      定結果，認均非被上訴人字跡，有該局92年7月9日調貳字
      第09200203280號鑑定通知書在卷可佐（原審卷二第113
      頁），足見被上訴人主張原審被告張麗鸞有領取存款、賣
      出股票並將賣出股票所得提領等語，應堪採信。
（三）上訴人僱用原審被告張麗鸞為從事股票買賣之營業員，所
      掌職務係為證券商從事有價證券之承銷、買賣之接洽或執
      行，依證券商負責人與業務人員管理規則第16條之規定，
      證券商業務人員不得於受理客戶對買賣有價證券之種類、
      數量、價格及買進或賣出之全權委託，或辦理受託買賣有
      價證券時，有隱瞞、詐騙或其他足以致人誤信之行為，或
      有挪用或代客戶保管有價證券、款項、印鑑或存摺之行為
      。又被上訴人等於開戶時，亦分別與上訴人簽訂委託買賣
      證券受託契約及交割款券轉撥同意書或委託人印鑑存摺自
      行保管聲明書暨交割款券轉撥同意書（本院卷第40至42頁
      ），設有集保帳戶，約定「不將原留印鑑、款項、存摺或
      有價證券交由公司員工保管或與其有借貸金錢或股票情事
      」，為被上訴人所不爭執，可認被上訴人對於法令禁止證
      券商業務人員受客戶之委託代為保管印鑑章、存摺之行為
      ，應屬知情。又現今股票交易之款券係採取以銀行存款帳
      戶及股票集中保管帳戶轉撥交割，投資人一參與此制度，
      即由證券商發予存摺，日後僅需憑此存摺，即可以自動轉
      帳方式登錄買賣紀錄及辦理交割、過戶，而所有有價證券
      均由台灣證券集中保管股份有限公司保管；所有交割款項
      均委由交割銀行負責辦理交割，與投資人無涉，為本院職
      務上已知之事實。故投資人委託證券商於集中市場買賣有
      價證券時，有價證券及股票交割款項之收付，均由台灣證
      券集中保管股份有限公司及交割銀行負責辦理，並非證券
      商之業務，更非屬證券商營業員之職務。故買賣股票辦理
      交割手續，無須將存摺及印鑑章交付證券商即可辦理。
（四）原審被告張麗鸞受僱於上訴人，為上訴人之營業員，負責
      為客戶辦理股票買賣、交割等事宜。上訴人是否應就其盜
      領、盜賣被上訴人之存款、股票一事，連帶負賠償責任？
   1、被上訴人主張原審被告張麗鸞於任職期間，利用為被上訴
      人辦理相關融資手續而持有被上訴人印鑑之機會，未經被
      上訴人同意，於提款單上盜蓋被上訴人印鑑，並將被上訴
      人所有如原判決附表所示之股票盜賣，及所得之金額盜領
      云云。上開盜賣股票、盜領存款之事實固據原審被告張麗
      鸞於原審及其另案被訴為造文書案中直承其事。惟依台北
      市銀行公會70年6月8日會業字第0521號函所示，活期存款
      戶領取存款時，應同時繳交存摺，如僅憑提款單領取存款
      ，於法不合（本院卷第58頁）。足見原審被告張麗鸞無法
      僅持蓋有被上訴人印鑑之提款單即可提領該帳戶內之存款
      ，仍須輔以該帳戶之存摺始可提領，張麗鸞此部分所供，
      以趁機盜蓋被上訴人印鑑之空白取款憑條，盜領被上訴人
      存款云云，顯不可採。雖被上訴人於本院復陳稱曾交付存
      摺請原審被告張麗鸞代刷交易明細云云，惟按委託人委託
      買賣證券注意事項第11條規定：「委託人委託買賣證券，
      應透過證券經紀商經登記合格之營業員代為買賣，並依規
      定辦妥託辦、成交及交割等手續，不得與他人私相授受，
      否則，委託人應自負其責」。又證券商負責人與營業人員
      管理規則第2條規定：「所謂業務人員，係指從事：Ａ、
      有價證券之投資分析或內部稽核，Ｂ、有價證券承銷、買
      賣之接洽或執行，Ｃ、辦理有價證券自行買賣、交割或代
      辦股務，Ｄ、辦理有價證券買賣之受託、申報、結算及交
      割」，是以代刷存摺之交易明細，並非證券從業人員之業
      務範圍，被上訴人將其存摺委請原審被告張麗鸞代刷明細
      ，應係被上訴人基於信賴原審被告張麗鸞所為，顯非原審
      被告張麗鸞執行其在上訴人公司之職務上行為，客觀上亦
      難認與執行上訴人之職務有關。
   2、又按被上訴人所簽立之委託人交割款券轉撥同意書第4條
      約定：「本人（即被上訴人）承諾遵守規定，不將銀行存
      摺、集保證券存摺、印章及任何有價證券或款項交付貴公
      司（即上訴人）員工代為保管、買賣、交割或代辦證券集
      保等相關手續。倘有違反上述規定致發生任何損害，本人
      願自行負責。」等語（本院卷第42頁）。且據原審被告張
      麗鸞於台灣桃園地方法院檢察署89年度偵字第18239號案
      件偵查中供稱：「（有無盜刻甲○○之印章把中央信託局
      裡的存款領出？）無，是我到她家辦融資時，順便用她的
      印章，先蓋在提領現金之單據上，我大概預蓋了二、三張
      」等語，上開張麗鸞之供述為被上訴人所不爭執。足見被
      上訴人並非親自至上訴人營業之處所辦理融資手續，而係
      基於信賴原審被告張麗鸞，委由張女辦理。被上訴人自應
      負擔不依規定手續辦理所可能產生之風險，況原審被告張
      麗鸞所為並非證券從業人員之業務範圍，業如前述，故被
      上訴人主張原審被告張麗鸞利用辦理融資業務時，盜用被
      上訴人之印章蓋用於取款憑條之行為，應認為與張麗鸞職
      務有關，上訴人應與張麗鸞負連帶賠償責任云云，自無足
      採。
   3、況上訴人為證券交易法所稱之「證券經紀商」，原審被告
      張麗鸞原為其僱用之「營業員」，從事有價證券之承銷、
      買賣之接洽或執行，本不得有挪用或代客戶保管有價證券
      、款項、印鑑或存摺之行為，上訴人亦已與被上訴人約定
      上開委託人交割款券轉撥同意書。且參諸現今股票交易之
      款券，係採取以銀行存款帳戶及股票集中保管帳戶轉撥交
      割制度，所有有價證券均由台灣證券集中保管股份有限公
      司保管，所有交割款項均委由交割銀行負責辦理交割。各
      該事項即非上訴人之業務，更非營業員之職務。被上訴人
      既無法證明原審被告張麗鸞係基於之職而持有上訴人之存
      摺、印鑑章，則張麗鸞因持有上訴人之股票存摺、印鑑章
      ，進而為盜領被上訴人之存款、盜賣被上訴人之股票，自
      難令上訴人負僱用人之連帶賠償責任。
   4、參以依卷附刑事確定判決所載，張麗鸞係受被上訴人委託
      操盤買賣股票、債券事宜，有關股票、債券買賣及交割，
      均委由張麗鸞處理等情（原審卷一第5頁）。亦可佐證被
      上訴人交付股票存摺係基於委託張麗鸞操盤買賣股票、債
      券，其交付有違規定，已如前述，上訴人對張麗鸞非職務
      上行為，造成被上訴人之損害，無僱用人之連帶賠償責任
      可言。
   5、綜上，被上訴人既無法舉證證明原審被告張麗鸞所為與其
      職務有關，因原審被告張麗鸞依法令規定不得代客戶即被
      上訴人保管印鑑、存摺，而被上訴人將之交由張麗鸞，非
      因原審被告張麗鸞執行上訴人之命令或委託之職務，或執
      行該職務所必要之行為，而係因個人交往信賴之故，且原
      審被告張麗鸞係自行前往被上訴人住處拿取存摺、印鑑章
      ，亦非在上訴人之營業場所內所為，張麗鸞因個人因素，
      ，向交割銀行領出被上訴人之存款（依上開說明，單純以
      取款憑條不連同存摺，無法領得款項），自屬其個人之犯
      罪行為，尚難認上訴人有何疏失可言。被上訴人以上訴人
      係原審被告張麗鸞之僱用人，主張上訴人應依民法第188
      條第1項前段規定負連帶賠償責任云云，即非正當，不應
      准許。
五、綜上所述，被上訴人基於侵權行為法律關係，依民法第184
    條、第188條第1項之規定，請求上訴人與原審被告張麗鸞連
    帶賠償被上訴人之損害，其對於上訴人請求部分為無理由，
    不應准許。原審就此部分判命上訴人給付，並為假執行之宣
    告，尚有未洽。上訴意旨指摘原判決此部分不當，求予廢棄
    ，為有理由，應由本院將原判決此部分予以廢棄，改判如主
    文第二項所示。
六、兩造其餘攻擊或防禦方法，及未經援用之證據，經本院斟酌
    後，認均不足以影響判決之結果，無逐一論駁之必要，附此
    敘明。
七、據上論結，本件上訴為有理由，依民事訴訟法第450條、第
    78條，判決如主文。
中　　華　　民　　國　　94　　年　　9 　　月　　22　　日
                  民事第八庭審判長法  官 游明仁
                                  法  官 陳邦豪
                                  法  官 魏麗娟
正本係照原本作成。
如不服本判決，應於送達後20日內向本院提出上訴書狀，其未表
明上訴理由者，應於提出上訴後20日內向本院補提理由書狀（均
須按他造當事人之人數附繕本）上訴時應提出委任律師或具有律
師資格之人之委任狀；委任有律師資格者，另應附具律師資格證
書及釋明委任人與受任人有民事訴訟法第466條之一第一項但書
或第二項（詳附註）所定關係之釋明文書影本。
中　　華　　民　　國　　94　　年　　9 　　月　　26　　日
　　　　　　　　　　　　　　　　　書記官 于  誠
附註：
民事訴訟法第四百六十六條之一（第一項、第二項）：
對於第二審判決上訴，上訴人應委任律師為訴訟代理人。但上訴
人或其他法定代理人具有律師資格者，不在此限。
上訴人之配偶、三親等內之血親、二親等內之姻親，或上訴人為
法人、中央或地方機關時，其所屬專任人員具有律師資格並經法
院認為適當者，亦得為第三審訴訟代理人。
